【裁判字號】    97,訴,1858
【裁判日期】    971107
【裁判案由】    強盜
【裁判全文】
臺灣臺中地方法院刑事判決              97年度訴字第1858號
公  訴  人  臺灣臺中地方法院檢察署檢察官
被      告  乙○○
指定辯護人  本院公設辯護人  丙○○
上列被告因強盜案件，經檢察官提起公訴 (97年度偵字第8251號)
，本院判決如下：
    主  文
乙○○竊盜未遂，因脫免逮捕，而當場施以強暴，累犯，處有期
徒刑貳年拾月。
    犯罪事實
一、乙○○前於民國91年間因竊盜案件，經臺灣澎湖地方法院以
    91年度馬簡字第97號判處有期徒刑6月確定，於92年7月19日
    執行完畢。猶不知悔改，於97年3月23日下午5時50分許，行
    經臺中縣豐原市○○路228號甲○○住處時，竟意圖為自己
    不法之所有，無故進入上址1樓 (侵入住宅部分未據告訴)，
    著手竊取停放屋內之腳踏車乙輛 (價值約新臺幣4,000元)，
    適甲○○察覺異狀，自2樓下樓查看發現而未得逞。乙○○
    見狀隨即衝出大門，甲○○亦旋即下樓出門追捕，並高聲喊
    叫「抓賊」(臺語)，乙○○即在甲○○視線範圍追躡中，雙
    方追逐至臺中縣豐原市○○路116號前，乙○○始遭甲○○
    與聞聲隨同追捕之鄰居、路人圍住。甲○○即要求眾人等待
    警察到場，不得對乙○○動手，並告知乙○○已經報警、不
    要再跑，詎乙○○為脫免逮捕，逃離現場，竟口罵三字經 (
    公然侮辱部分未據告訴)，並基於傷害之犯意，以雙手抓住
    甲○○右手將甲○○往前拖拉後，再往甲○○胸部用力猛推
    ，而當場對甲○○施以強暴行為，甲○○因而跌倒在地，受
    有右拇指挫傷、左腳膝蓋挫傷等傷害，且因膝蓋受傷疼痛無
    力站起，無法繼續追趕逮捕乙○○。乙○○即趁隙逃逸，嗣
    逃跑約100公尺至同路126號時，為幫忙圍捕之豐南國中學生
    合力將其壓制在地，並經據報前往現場之警員逮捕查獲。
二、案經甲○○訴由臺中縣警察局豐原分局報請臺灣臺中地方法
    院檢察署檢察官偵查起訴。
    理  由
一、證據能力方面：
(一)證人即告訴人甲○○於警詢中所為之指述，為被告以外之人
    於審判外之言詞陳述，屬傳聞證據，被告就該證據之證據能
    力提出爭執(見本院卷第39頁)，復查無得例外取得證據能力
    之法律依據，應認無證據能力，不得採為認定被告有罪之證
    據資料。
(二)按被告以外之人於偵查中向檢察官所為陳述，除顯有不可信
    之情況者外，得為證據，刑事訴訟法第159條之1第2項定有
    明文。偵查中對被告以外之人所為之偵查筆錄，或被告以外
    之人向檢察官所提之書面陳述，性質上均屬傳聞證據。惟現
    階段刑事訴訟法規定檢察官代表國家偵查犯罪、實施公訴，
    依法其有訊問被告、證人及鑑定人之權，證人、鑑定人且須
    具結，而實務運作時，檢察官偵查中向被告以外之人所取得
    之陳述，原則上均能遵守法律規定，不致違法取供，其可信
    度極高。職是，被告以外之人前於偵查中已具結而為證述，
    除反對該項供述得具有證據能力之一方，已釋明「顯有不可
    信之情況」之理由外，不宜即遽指該證人於偵查中之陳述不
    具證據能力。證人即告訴人甲○○、證人即到場處理之臺中
    縣警察局豐原分局警員詹達茂於檢察官偵訊具結所為證述內
    容，依筆錄之記載，並無證據顯示係遭受強暴、脅迫、詐欺
    、利誘等外力干擾情形，或在影響其心理狀況致妨礙其自由
    陳述等顯不可信之情況，被告雖反對其等於偵查中之證述具
    有證據能力，惟未能釋明其等上開證述有何顯不可信之情況
    ，依上揭說明，證人甲○○、詹達茂於偵查中具結後向檢察
    官所為之證述自具有證據能力。
二、認定犯罪事實所憑之證據及理由：
    訊之被告乙○○矢口否認有何準強盜犯行，辯稱：伊當天下
    午在社皮公園喝酒，喝到不知人事，喝完後自己一人離開，
    伊不記得有到告訴人家中，也不記得有要偷腳踏車，後來是
    警察說伊偷人家的腳踏車，伊才知道云云；指定辯護人亦為
    被告辯護稱：依案發後到場處理警員詹達茂於偵查中所述，
    及被告酒精濃度測定值為0.89MG/L，被告當時已屬茫醉，中
    度酩酊，運動失調，平衡障礙及判斷力遲鈍等情狀，且依行
    政院衛生署草屯療養院對被告所做精神鑑定，亦認被告於本
    案發生時極可能處於急性酒精中毒之狀態，造成認知功能下
    降及衝動控制力變差，應予審酌云云。經查：
(一)被告乙○○於97年3月23日下午5時50分許，無故進入告訴人
    甲○○位於臺中縣豐原市○○路228號住處1樓，著手竊取停
    放屋內之腳踏車，因甲○○察覺有異，自2樓下樓查看發覺
    而未得逞，被告見狀隨即逃逸，經告訴人在後追趕，追逐至
    同路116號前，被告為脫免逮捕，而以雙手抓住告訴人右手
    將告訴人往前拖拉後，再往告訴人胸部猛推，致甲○○跌倒
    在地，受有右拇指挫傷、左腳膝蓋挫傷等傷害，因膝蓋受傷
    疼痛無力站起，無法繼續追趕被告等情，業據證人即告訴人
    甲○○於偵訊及本院審理時證述綦詳 (見偵查卷第13至14頁
    、本院卷第77至81頁)，所述前後一致，其證言之憑信性本
    即甚高，且證人甲○○與被告素昧平生，並無怨隙，衡情應
    無自陷偽證罪而構詞誣賴被告，或是虛構事實以陷害被告之
    理，其上揭證述內容，當非捏造之詞，咸屬可信。此外，復
    有現場圖1紙 (見警卷第24頁)、現場及告訴人甲○○所受傷
    害之照片7張 (見警卷第21至22頁)、衛生署豐原醫院診斷證
    明書1紙 (見警卷第27頁)在卷可徵，是被告於上揭時、地，
    因竊盜未遂，為脫免逮捕而對告訴人施以強暴行為之事實，
    應堪認定。
(二)按刑法第329條準強盜罪之規定，將竊盜或搶奪之行為人為
    防護贓物、脫免逮捕或湮滅罪證而當場施強暴、脅迫之行為
    ，視為施強暴、脅迫使人不能抗拒而取走財物之強盜行為，
    乃因準強盜罪之取財行為與施強暴、脅迫行為之因果順序，
    雖與強盜罪相反，卻有時空之緊密連接關係，以致竊盜或搶
    奪故意與施強暴、脅迫之故意，並非截然可分，而得以視為
    一複合之單一故意，亦即可認為此等行為人之主觀不法與強
    盜行為人之主觀不法幾無差異；復因取財行為與強暴、脅迫
    行為之因果順序縱使倒置，客觀上對於被害人或第三人所造
    成財產法益與人身法益之損害卻無二致，而具有得予以相同
    評價之客觀不法。故擬制為強盜行為之準強盜罪構成要件行
    為，雖未如刑法第328條強盜罪之規定，將實施強暴、脅迫
    所導致被害人或第三人不能抗拒之要件予以明文規定，惟必
    於竊盜或搶奪之際，當場實施之強暴、脅迫行為，已達使人
    難以抗拒之程度，其行為之客觀不法，方與強盜行為之客觀
    不法相當，而得與強盜罪同其法定刑 (司法院大法官會議釋
    字第630號解釋理由參照)。查被告係竊取腳踏車行為被發現
    後，於告訴人甲○○追躡過程中，在臺中縣豐原市○○路11
    6號前遭告訴人及鄰居、路人將之圍住時，明知告訴人已要
    求眾人等待警察到場，不得對其動手，並告知其已經報警、
    不要再跑之情，仍以雙手抓住告訴人右手將告訴人往前拖拉
    後，再往告訴人胸部用力猛推，而施以強暴，致告訴人因而
    跌倒在地，受有右拇指挫傷、左腳膝蓋挫傷等傷害，已如前
    述，足見被告上開拖拉、推倒告訴人之所為，係主動施以強
    暴之行為。而告訴人係48年2月6日生，案發時年近50歲，業
    據本院查核其身分證件無誤，且身高159公分、體重約43公
    斤，身形瘦弱；被告於案發時41歲，身高約170公分(見警卷
    第20頁照片)，相較告訴人而言，身形較為粗壯，被告之年
    齡與告訴人有相當之差距，且有體型、體力上之優勢，再觀
    之告訴人受傷部分在左腳膝蓋處，而膝蓋乃支撐人體之重要
    構造，依告訴人於本院審理時所述，伊跌倒後因左腳膝蓋受
    傷，因而無力起身，過約3、4分鐘才能站起，並一拐一拐慢
    慢走到被告被抓到的地方等語(見本院卷第81至82頁)，顯見
    告訴人因左腳膝蓋受傷後，膝蓋屈曲或伸直、站立、走動之
    功能受影響，一時間無法支撐身體重量，致無法起身追趕被
    告；又其餘在場鄰居、路人均屬40至50歲人士，已非年輕力
    盛、身手靈敏之人，且經告訴人先告以不要動手、等候警員
    到場，是被告彼時顯然係以不對等、驟然之強暴方式壓制告
    訴人，並因此得以逃逸，顯已使人達難以抗拒之程度，符合
    準強盜罪之犯罪構成要件。至於被告其後遭制伏與否，與其
    施強暴之當下被攻擊者能否抗拒，並不相同，且前後已有時
    間差，無從以事後被告仍遭制伏，而反推被告施強暴時並無
    致告訴人難以抗拒之情形發生，附此敘明。
(三)被告雖另辯稱案發前因有喝酒，當時已酒醉，不知發生何事
    云云；證人即到場處理之臺中縣警察局豐原分局警員詹達茂
    於偵訊時證稱伊到現場時被告身上有酒味等語 (見偵查卷第
    14頁)；又被告於案發當晚6時51分許在警局所作酒精濃度檢
    測，測定值為0.89MG/L(見警卷第28頁)，且經本院就被告於
    行為時之精神狀況，送請行政院衛生署草屯療養院鑑定結果
    ，該院認被告行為時極可能處於急性酒精中毒之狀態，造成
    認知功能下降及衝動控制力變差，而難以辨識其行為違法及
    依其辨識而行為之能力下降等語，有該院97年9月22日草療
    精字第8355號函檢附精神鑑定報告書在卷可參(見本院卷第6
    2至65頁)。然個人酒量殊異，尚難以飲酒數量或劃定一標準
    遽為是否酒醉之論斷，而被告既能於告訴人發覺其竊盜行為
    時，即衝出大門逃逸，且於告訴人告知不要再逃、已經報警
    等語時，為離開現場而對告訴人為拖拉、推倒在地等舉措，
    並趁隙脫逃，另參以證人詹達茂於偵訊時證述當時被告身上
    雖有酒味，但意識還可以，會罵三字經，說想離開他沒有做
    什麼事情等語(見偵查卷第14頁)，顯示被告當時並無不能辨
    識其行為違法或顯著減低辨識能力之情形，被告辯稱因飲酒
    過多而酒醉，不知道發生何事云云，要無足採，被告於行為
    時仍具有意圖為自己不法所有之竊盜及因脫免逮捕而施以強
    暴行為之犯意，至為灼然；況參諸刑法第19條第3項業已明
    定行為人因故意或過失自行招致精神障礙或其他心智缺陷致
    不能(或顯著減低)辨識其行為違法或欠缺 (或顯著減低) 依
    其辨識而行為之能力者，不適用同條第1、2項之不罰或減輕
    其刑之規定，被告於偵訊時自承其一週約喝酒3次，案發當
    日是在臺中縣豐原市○○路附近社皮公園內與人喝威士忌，
    約喝了3杯等語 (見偵查卷第6至7頁)，縱令被告於案發前有
    飲酒過多而酒醉，致其有精神狀態異常或辨識能力較低之情
    形，亦因該飲酒之舉係其故意自行招致，依刑法第19條第3
    項規定自不得主張無責任能力或限制責任能力。
(四)綜上所述，被告前揭所辯，顯屬事後卸責之詞，不足採信。
    本案事證明確，被告犯行堪應認定，應予依法論科。
三、論罪量刑之理由：
(一)按刑法第329條所謂當場，固不以實施竊盜或搶奪者尚未離
    去現場為限，即已離盜所而尚在他人跟蹤追躡中者，仍不失
    為當場；次按刑法準強盜罪，係以竊盜或搶奪為前提，在脫
    免逮捕之情形，其竊盜或搶奪既遂者，即以強盜既遂論，如
    竊盜或搶奪為未遂，即以強盜未遂論，最高法院著有28年上
    字第1984號、68年臺上字第2772號判例要旨可資參照。查被
    告乙○○著手竊取告訴人之財物，尚未得手即為告訴人發覺
    ，其於逃逸之際，始終未脫離告訴人甲○○之視線追躡中，
    其對告訴人施以強制力，冀以脫免逮捕，自仍在刑法第329
    條所規範之範圍，尚不得謂逮捕業已過去或非在當場。是核
    被告上揭所為，係犯刑法第329條準強盜罪名，應依同法第3
    28條第4項、第1項之強盜未遂罪論處。另犯強盜罪，於實施
    強暴行為之過程中，如別無傷害之故意，僅因拉扯致被害人
    受有傷害，乃施強暴之當然結果，不另論傷害罪 (最高法院
    25年上字第1253號判例、91年度臺上字第1441號判決要旨參
    照)。告訴人於本案過程中所受之傷害，乃被告為脫免逮捕
    時拖拉、猛推所造成，自係屬施強暴之當然結果，當不另論
    傷害罪。公訴意旨認被告所為係以一行為犯準強盜未遂罪、
    傷害罪，為想像競合犯，容有未洽。被告已著手竊盜行為之
    實施而未遂，其後為脫免逮捕施以強暴行為，為準強盜未遂
    犯，爰依刑法第25條第2項之規定，按既遂犯之刑度減輕其
    刑。
(二)被告有如犯罪事實欄所載論罪科刑執行情形，有卷附臺灣高
    等法院被告前案紀錄表1份可按，其受有期徒刑執行完畢後5
    年以內再故意犯本案法定刑為有期徒刑之罪，為累犯，應依
    刑法第47條第1項規定加重其刑，並依刑法第71條第1項之規
    定，先依累犯之規定加重，後依未遂犯之規定減輕之。
(三)爰審酌被告正值青壯，不思循正途賺取所需，竟入侵他人住
    宅，冀圖竊取財物，於失風被捕之際，為圖脫免逮捕，竟對
    於告訴人施以強暴成傷，嚴重影響社會治安，行為甚為可眥
    ，兼衡酌其犯罪手段、告訴人所受傷勢程度、本案並未造成
    任何財物損失，及其犯後仍設詞卸責，未見悔意等一切情狀
    ，量處如主文所示之刑。
四、應適用之法條：
    依刑事訴訟法第299條第1項前段，刑法第329條、第25條第2
    項、第47條第1項，判決如主文。
本案經檢察官丁○○到庭執行職務。
中    華    民    國    97    年    11    月    7     日
                  刑事第四庭  審判長法  官  唐光義
                                    法  官  郭妙俐
                                    法  官  簡芳潔
以上正本證明與原本無異。
如不服本判決應於收受判決後10日內向本院提出上訴書狀，並應
敘述具體理由；其未敘述上訴理由者，應於上訴期間屆滿後20日
內向本院補提理由書（均須按他造當事人之人數附繕本）「切勿
逕送上級法院」。
                                    書記官  呂苗澂
中    華    民    國    97    年    11    月    7     日
附錄論罪科刑法條全文：
中華民國刑法第329條
竊盜或搶奪，因防護贓物、脫免逮捕或湮滅罪證，而當場施以強
暴脅迫者，以強盜論。
中華民國刑法第328條
意圖為自己或第三人不法之所有，以強暴、脅迫、藥劑、催眠術
或他法，至使不能抗拒，而取他人之物或使其交付者，為強盜罪
，處5年以上有期徒刑。
以前項方法得財產上不法之利益或使第三人得之者，亦同。
犯強盜罪因而致人於死者，處死刑、無期徒刑或10年以上有期徒
刑；致重傷者，處無期徒刑或7年以上有期徒刑。
第1項及第2項之未遂犯罰之。
預備犯強盜罪者，處1年以下有期徒刑、拘役或3千元以下罰金。


司法院資訊處製作；財團法人民間司法改革基金會備份。
